【裁判字號】    95,簡抗,10
【裁判日期】    951213
【裁判案由】    返還不當得利
【裁判全文】
臺灣臺南地方法院民事裁定              95年度簡抗字第10號
抗  告  人  乙○○
相  對  人  丙○○
            甲○○
上列抗告人與相對人間請求返還不當得利事件，抗告人對於本院
台南簡易庭民國95年8月16日所為駁回參加訴訟之裁定（95年度
南簡字第795號），提起抗告，本院裁定如下：
    主  文
原裁定廢棄。
准抗告人參加本院九十五年度南簡字第七九五號訴訟。
抗告程序費用新台幣壹仟元由相對人丙○○負擔。
    理  由
一、原裁定意旨略以：相對人丙○○前以相對人甲○○所有未保
    存登記建物（以下簡稱系爭建物）無權占有其所有台南市○
    ○區○○段1331-1、1332-1地號土地，訴請相對人甲○○拆
    屋還地，經本院81年度訴字第296號判決相對人丙○○勝訴
    確定。因相對人甲○○所有系爭建物仍繼續占用上開土地，
    相對人丙○○復訴請相對人甲○○給付相當於租金之不當得
    利，抗告人於該不當得利事件訴訟繫屬中主張其才係系爭建
    物之真正所有權人，具狀聲請參加訴訟，惟未能提出任何與
    所有權有關之證明文件以資證實，其雖提出與相對人甲○○
    達成均分台南市政府徵收補償金之協議一紙，然該協議並無
    證明系爭建物所有權之效力，且與相對人間之不當得利法律
    關係亦無任何相關，因而裁定駁回抗告人參加訴訟之聲請。
二、抗告意旨略以：
    (一)相對人丙○○於另案本院台南簡易庭95年度南簡字第126
      號返還不當得利事件審理時，就系爭建物為抗告人所有，
      並未爭執，相對人二人與抗告人三方立有和解筆錄，載明
      系爭建物拆遷補償費由相對人丙○○領百分之30，相對人
      甲○○領百分之15，餘由抗告人領取，俟台南市政府要求
      系爭物須辦理保存登記，才能發放拆遷補償費，兩造三方
      就辦理保存登記之費用應由何方負擔無法達成協議，於95
      年度南續簡字第1號審理時，另立和解筆錄同意解除前揭
      訴訟上和解，相對人丙○○並撤回對於相對人甲○○之上
      開不當得利訴訟，由此證明兩造三方均就系爭建物是抗告
      人所有，已不爭執。
    (二)系爭建物為未辦保存登記之建物，建物真正所有權人究竟
      是何人，自無法以地政事務所登記簿謄本作為認定標準，
      只能從歷史淵源調查相關事證作為認定依據。抗告人已於
      原裁定法院檢呈同意書、切結書及繳納房屋稅之證明，主
      張各利害關係人均一致承認系爭建物是抗告人所有，原裁
      定法院未予調查認定，認為未能證明系爭房屋之所有權，
      顯已違反經驗法則及論理法則。
    (三)系爭建物原門牌台南市○○區○○路一段2巷5號，分別在
      民國（下同）70年2月19日由抗告人之父黃老尚（即甲方
      ）、黃焜煌（即乙方）、甲○○（即丙方）、黃慶豐（即
      丁方）等四人立有合約書，於合約第6條及不動產標示約
      定系爭建物為甲乙方共有，嗣於71年2月7日再由甲方黃老
      尚、乙方黃焜煌二人在見證人陳景奉、黃天賞見證下，約
      定系爭建物歸甲方黃老尚所有，黃老尚於90年間去世，抗
      告人為法定繼承人，上揭書面證據亦可證明系爭房屋為抗
      告人所有。
    (四)本件抗告人如未能參加訴訟，相對人甲○○即非真正所有
      權人，如命其繳納不當得利給相對人丙○○，實有失公平
      正義原則，抗告人願就系爭房屋負擔不當得利之義務。
    (五)聲明：原裁定廢棄。
三、經查：
    (一)相對人丙○○前以相對人甲○○為被告，訴請相對人甲○
      ○應將坐落台南市○○區○○段第1331-1、1332-1地號土
      地上面積分別為0.004465公頃與0.006830公頃之鐵骨石棉
      瓦造與鋼筋混凝土造之地上物（即門牌台南市○○路○段
      2巷8號之系爭建物，整編後為台南市○○路○段368巷1號
      ）拆除，將基地交還，為本院81年度訴字第296號判決相
      對人丙○○全部勝訴確定，有相對人丙○○提出上開判決
      與確定證明書附於原裁定法院案卷可佐。
    (二)相對人丙○○復以相對人甲○○所有系爭建物未予拆除，
      無權占有其所有上開土地，訴請相對人甲○○返還相當租
      金之不當利益，抗告人於該訴訟繫屬中參加訴訟，主張其
      為系爭建物之所有權人，三方於本院台南簡易庭95年度南
      簡字第126號達成和解，同意台南市政府就系爭建物之補
      償費，由相對人丙○○領取百分之30、由相對人甲○○領
      取百分之15，餘由抗告人領取，嗣抗告人對上開訴訟和解
      聲請繼續審判，三方遂於本院台南簡易庭95年度南續簡字
      第1號達成和解，解除上開訴訟上和解，並由相對人丙○
      ○撤回95年度南簡字第126號返還不當得利之訴訟，亦據
      抗告人提出上開和解筆錄二件在卷可明。
    (三)相對人丙○○嗣再以相對人甲○○所有系爭建物無權占有
      其所有上開土地，訴請相對人甲○○應給付相當於租金之
      不當利益，繫屬原裁定法院即本院台南簡易庭95年度南簡
      字第795號返還不當得利事件審理中，抗告人於該訴訟中
      聲請參加訴訟。
四、按就兩造間之訴訟有法律上利害關係之第三人，為輔助一造
    起見，於該訴訟繫屬中，得為參加，民事訴訟法第58條第1
    項定有明文。所謂有法律上利害關係之第三人，係指本訴訟
    之裁判效力及於第三人，該第三人法律上之地位，因當事人
    之一造敗訴，而將致受不利益，或本訴訟裁判之效力雖不及
    於第三人，而第三人法律上之地位因當事人之一造敗訴，於
    法律上依該裁判之內容或執行結果，將致受不利益者而言。
    (一)本院81年度訴字第296號民事確定判決相對人甲○○應將
      系爭建物拆除，將基地交還相對人丙○○，並於判決理由
      中認定相對人甲○○為系爭建物之所有權人，而未採相對
      人甲○○於該訴訟中抗辯其非系爭建物所有權人之主張，
      此判決理由中就當事人間重要爭點所為之判斷，縱於當事
      人即相對人二人間發生拘束力，惟抗告人並非該拆屋還地
      事件之當事人，上開判決理由中所為判斷之拘束力，尚不
      及於抗告人，即抗告人對於系爭建物所有權，在法律上尚
      非不得爭執。況民事訴訟法第400條第1項所定確定判決之
      既判力，惟於判決主文所判斷之訴訟標的，始可發生，若
      訴訟標的以外之事項，縱令與為訴訟標的之法律關係有影
      響，於判決理由中對之有所判斷，除同條第2項所定情形
      外，尚不能因該判決已經確定而認此項判斷有既判力，從
      而，原裁定法院仍得就系爭建物所有權之歸屬為調查審理
      ，以為裁判基礎。
    (二)本件抗告人於原裁定法院聲請參加訴訟，主張其對相對人
      二人間爭執所在之系爭建物有所有權，輔助該訴訟被告即
      相對人甲○○為訴訟行為，相對人甲○○於原裁定法院亦
      提出其非系爭建物所有權人之抗辯，則如原裁定法院認相
      對人甲○○為系爭建物之所有權人，並認其無權占有相對
      人丙○○前揭土地，勢將為相對人甲○○敗訴判決，此項
      對相對人間就系爭建物所有權爭議之判斷，於抗告人主張
      其為系爭建物所有權人之私法上地位，自非無影響，抗告
      人自屬有法律上利害關係之第三人，而得為參加訴訟，原
      裁定法院認抗告人之主張與相對人二人間不當得利之訴訟
      無關，據以駁回抗告人參加訴訟之聲請，尚有未洽。
五、從而，抗告人請求廢棄原裁定，應認為有理由，爰由本院將
    原裁定廢棄，並裁定如主文第2項所示。
六、據上論結，本件抗告為有理由，依民事訴訟法第436條之1第
    3項、第492條前段、第95條、第78條、第85條第1項但書，
    裁定如主文。
中    華    民    國    95    年    12    月    13    日
                  民事第一庭    審判長法  官  洪碧雀
                                      法  官  蔡雅惠
                                      法  官  林逸梅
以上正本係照原本作成。
本件不得再抗告。
中    華    民    國    95    年    12    月    23    日
                                      書記官  楊建新


司法院資訊處製作；財團法人民間司法改革基金會備份。
